【裁判字號】    93,上更(二),202
【裁判日期】    950329
【裁判案由】    清償債務
【裁判全文】
臺灣高等法院民事判決           93年度上更(二)字第202號
上  訴  人  甲○○
訴訟代理人  莊乾城律師
複  代理人  林清源律師
被  上訴人  台灣中小企業銀行股份有限公司
法定代理人  乙○○
訴訟代理人  李後政律師
上列當事人間清償債務事件，上訴人對於中華民國88年7月26日
臺灣臺北地方法院87年重訴字第634號第一審判決提起上訴，經
最高法院第二次發回更審，本院於95年3月15日言詞辯論終結，
判決如左：
    主      文
原判決關於命上訴人給付部分及命上訴人負擔訴訟費用之裁判均
廢棄。
上廢棄部分，被上訴人在第一審之訴駁回。
第一審訴訟費用關於命上訴人負擔部分及第二審暨發回前第三審
訴訟費用，均由被上訴人負擔。
    事      實
甲、上訴人方面：
壹、聲明：
（一）原判決不利上訴人部分廢棄。
（二）上廢棄部分，被上訴人在第一審之訴駁回。
貳、陳述：除與原判決（及發回前本院歷審判決）記載相同部分
    ，茲予引用外，補稱略以：
（一）否認被上訴人汐止分行（下稱汐止分行）民國（下同）86
      年3月25日授信約定書、印鑑卡上之印文與被上訴人仁愛
      分行（下稱仁愛分行）86年9月24日授信約定書、變更印
      鑑聲請書、86年9月25借據上之印文相符。
（二）承認伊曾於汐止分行86年3月25日之授信約定書及印鑑卡
      上簽名，但並未蓋用印章。
（三）伊未在汐止分行之借據上之簽名及蓋章，汐止分行之職員
      李文章、陳連旺之証言不可採信。
（四）伊在仁愛分行所留之原印鑑並未遺失，否認曾於86年9 月
      24日向仁愛分行辦理變更印鑑章。
（五）仁愛分行86年9月24日之授信約定書、變更印鑑聲請書及
      86年9月25日之借據均係遭偽造。
（六）本院93年上更一字第511號楊晏典偽造文書案之刑事判決
      已認定楊晏典係與一名不詳姓名年籍之男子共同出面向仁
      愛分行之銀行承辦人劉正得辦理變更印鑑手續及辦理展期
      重新對保手續，縱令系爭印文為真，亦足証係遭盜用。
參、證據：援用原審（及發回前本院歷次前審）提出立證方法。
乙、被上訴人方面：
壹、聲明：上訴駁回。
貳、陳述：除與原判決（及發回前本院歷審判決）記載相同部分
    ，茲予引用外，補稱略以：
（一）楊晏典於87年度偵字第3635號偵查中供稱上訴人確曾同意
      為系爭借款保證，楊晏典當時乃上訴人之姐夫，衡情並無
      虛構之理。
（二）上訴人已自認曾於汐止分行86年3月25日授信約定書、印
      鑑卡上親自簽名，依據証人李文章之証言，簽名與印章係
      同時為之，依常理可判斷其上所蓋印文應屬真正，而該印
      文與仁愛分行86年9月24日授信約定書、變更印鑑申請書
      及86年9月25日借據上「甲○○」印文相符，上訴人自應
      就該印文係遭盜蓋之事實，負舉證之責。
參、證據：援用原審（及發回前本院歷次前審）提出立證方法。
丙、本院依職權調閱本院93年度上更一字第511號楊晏典偽造文
    書等刑事案件全卷、台灣台北地方法院檢察署87年偵字第
    3635號劉正得偽造文書偵查卷全卷。
    理      由
一、被上訴人起訴主張：共同被告楊晏典（已經原審判決確定）
    自85年4月13日起陸續向伊借貸如附表所示之現款，附表編
    號三之借款新台幣（下同）240萬元債務由上訴人擔任連帶
    保證人。其中附表編號1之800萬元，楊晏典自86年9月13 日
    起即未繳付利息，依約所有債務視為全部到期，爰求為命上
    訴人應與楊晏典連帶給付本金240萬元及如附表編號三所示
    之利息、違約金之判決。
二、上訴人則以：伊並未擔任系爭借款債務之連帶保證人，該筆
    借款相關文件借據、授信約定書上之簽名、印文均非真正等
    語，資為抗辯。
三、兩造不爭之事實：
（一）甲○○曾經擔任過楊晏典向仁愛分行借款債務之連帶保証
      人，仁愛分行83年8月24日授信約定書、印鑑卡上之甲○
      ○簽名及印文均為真正（見原審卷第51頁、本院卷二第30
      、31頁）。
（二）甲○○曾經擔任過訴外人長揚國際股份有限公司（下稱長
      揚公司）向汐止分行借款之連帶保証人，86年3月25日之
      授信約定書、印鑑卡上之甲○○簽名為真正（見原審卷第
      45、53 、54頁）。
（三）楊晏典所涉偽造文書罪行，業經本院以93年度上更一字第
      511號刑事判決有罪在案，有該刑事判決附卷可參（本院
      卷(二)第57-62頁）
（四）經法務部調查局鑑定結果，認仁愛分行86年9月24日兩份
      印鑑卡之背面甲○○姓名及相關年籍地址字跡，研判應係
      楊晏典所書，惟與86年9月24日印鑑卡正面客戶欄下甲○
      ○簽名字跡筆劃特徵不同，故研判86年9月24日兩份印鑑
      卡之正面客戶欄甲○○三字非楊晏典所書，至於該分行86
      年9月24日之授信約定書、更換印鑑申請書及86年9月25日
      之借據上甲○○之簽名及住址欄之字跡非楊晏典所書，此
      有法務部調查局90年陸二字第90012787號鑑定通知書可按
      （見台灣台北地方法院88年訴字第1073號楊晏典偽造文書
      刑事卷二第30頁；証物外放）。
（五）仁愛分行之上開文件再經本院刑事庭委請內政部警政署刑
      事警察局鑑定結果，認為上開文件上之筆跡與甲○○所承
      認為真正之筆跡不相符，亦有該局90年8月29日刑鑑字第
      178866號鑑驗通知書可按（見本院90年上訴字第1870 號
      楊晏典偽造文書刑事卷第128頁；証物外放）。
（六）86年7月11日汐止分行之借據、中長期貸款契約書上之甲
      ○○印文（編為甲類）；86年3月25日汐止分行之之授信
      約定書、印鑑卡上之甲○○印文；86年9月24日仁愛分行
      之授信約定書、變更印鑑聲請書上之甲○○印文（編為乙
      類）；甲○○所提出83年8月24日仁愛分行印鑑卡之印鑑
      實物章（編為丙類），經本院刑事庭委請法務部調查局鑑
      定結果認甲、乙類印文與丙類印文邊框大小不同，此亦有
      調查局94年10月3日調科貳字第09400449280號鑑定通知書
      可按（見本院卷二第55、56頁）。
四、兩造爭執之要點：
（一）仁愛分行86年9月24日授信約定書、變更印鑑申請書及86
      年9月25日借據上甲○○之簽名是否屬偽造？印文是否遭
      偽造或變造?
（二）甲○○自認汐止分行86年3月25日之授信約定書、印鑑卡
      上「甲○○」之簽名為真，是否應推認該文件上之印文亦
      屬真正?
（三）汐止分行上開文件上之印文與仁愛分行86年9月24日授信
      約定書、變更印鑑申請書及86年9月25日借據上「甲○○
      」印文是否相符?
（四）上訴人應否就印文被盜用負舉証之責?
五、法院之判斷：
（一）被上訴人主張甲○○應為楊晏典系爭240萬元借款債務負
      連帶保証之責任，雖據其提出仁愛分行86年9月24日授信
      約定書、印鑑變更聲請書及86年9月25日之借據為証，然
      遭甲○○加以否認，並以上開文件均係遭人偽造置辯，則
      依法被上訴人自應就上開文件上之簽名及印文為真負舉証
      之責。
（二）經查，仁愛分行之授信約定書、變更印鑑申請書及借據上
      甲○○簽名及個人資料之字跡部分，經法務部調查局鑑定
      結果，認其中86年9月24日兩份印鑑卡之背面甲○○戶名
      及相關年籍地址字跡，研判應係楊晏典所書，惟與86年9
      月24日印鑑卡正面客戶欄下甲○○之簽名字跡筆劃特徵不
      同，故研判該兩份印鑑卡之正面客戶欄甲○○三字非楊晏
      典所書，但與86年9月24日之授信約定書、變更印鑑申請
      書、86年9月25日之借據上之甲○○簽名及地址字跡之筆
      劃特徵相符，此有法務部調查局90年陸二字第90012787
      號鑑定通知書可按（見外放証物）。嗣再經本院刑事庭將
      上開仁愛分行及汐止分行之相關文件委請內政部警政署刑
      事警察局鑑定筆跡及印文是否相符，結果認為仁愛分行上
      開文件上之筆跡與甲○○所承認為真正之筆跡均不相符，
      至印文部分因無印章實物可資比對，尚無法認定，此有該
      局90年8月29日刑鑑字第178866號鑑驗通知書可按（見外
      放証物），足証仁愛分行86年9月24日之授信約定書、變
      更印鑑申請書及86年9月25日之借據上甲○○之簽名並非
      甲○○本人所為，應堪認定。
（三）次查，仁愛分行負責辦理86年9月24日甲○○對保手續及
      聲請印鑑變更事項之承辦人劉正得在檢察官偵查中，坦承
      係由楊晏典告訴伊甲○○之印章遺失，要辦印鑑變更，所
      以才去找甲○○對保，因時隔三年，已印象模糊（見台灣
      台北地方法院檢察署87年偵續字第486號卷第25頁），劉
      正得去對保地點為忠孝東路3段並非甲○○上班之地點即
      南京東路（見台灣台北地方法院檢察署87年偵字第3635號
      卷第11頁），其對於當日在場之人是否為甲○○，表明無
      法確定（見同前偵查卷第20頁反面），顯然被上訴人並無
      法舉証証明當日對保之對象確實係甲○○本人，甚明。
（四）依上所述，86年9月24日辦理變更印鑑及對保手續乃楊晏
      典主動通知被上訴人，並開車載劉正得前往台北市○○○
      路某一地點辦理對保手續，而上開文件楊晏典僅協助填寫
      印鑑卡之戶名及地址資料，至於印鑑卡及授信約定書、借
      據上甲○○之署押及地址等資料，乃由另一位非甲○○之
      男子所書寫，則依此情事堪認楊晏典係夥同不詳姓名之男
      子偽造甲○○之署押及印文，偽造授信約定書、變更印鑑
      申請書及借據，此部分亦經本院刑事庭為相同之認定，並
      判決楊晏典有罪在案，此亦經調閱本院93年度上更一字第
      511號刑事卷查明，有該刑事判決附卷可憑（見本院卷二
      第57-62頁）。
（五）被上訴人雖以甲○○曾於86年3月25日於汐止分行就長揚
      公司（楊晏典為負責人）另件借款同意擔任保証人，該申
      貸事件之對保手續由李文章及陳連旺辦理，經其二人証明
      於辦理對保手續時，由甲○○簽名及蓋章，應認汐止分行
      86 年3月25日之授信約定書、印鑑卡上之印文係屬真正，
      而觀之該印文與仁愛分行86年9月24日、9月25日之上開文
      件上之印文相符，足以証明仁愛分行上開文件並非遭人偽
      造，甲○○應就系爭印鑑遭人盜用負舉証之責云云。查甲
      ○○對於伊同意擔任訴外人長揚公司向被上訴人汐止分行
      借款之保證人，並於86年3月25日在授信約定書及印鑑卡
      上簽名之事實雖坦承在卷，惟辯稱印章不是伊所蓋、印章
      是被盜蓋云云（見原審卷第36頁反面、45頁、77頁），按
      私文書經本人或其代理人簽名、蓋章或按指印者，推定為
      真正，民事訴訟法第358條定有明文。而文書為法律行為
      者，只須當事人署名或其他同意之表示，即應受拘束，故
      無論是簽名、蓋章或按指印，在文書上只須有其一即為已
      足，參以汐止分行辦理甲○○對保手續之承辦人李文章、
      陳連旺均証稱其二人係一起至甲○○上班處去辦理對保，
      由李文章拿授信約定書及印鑑卡給甲○○簽名及蓋章，借
      據則是在核貸准許後，由李文章交付長揚公司之朱先生，
      簽好後再由長揚公司的人拿給他等情（見原審卷45、74、
      75頁），堪認汐止分行之授信約定書、印鑑卡為真正，自
      應推定汐止分行86年3月25日之授信約定書、印鑑卡上之
      之印文為真，亦即汐止分行之授信約定書、印鑑卡為真正
      ，惟被上訴人係依據仁愛分行86年9月24日、9月25日之授
      信約定書、印鑑變更申請書及借據，主張甲○○應負連帶
      保証人之責，並非依據汐止分行之授信約定書主張保証債
      務，甲○○雖同意擔任汐止分行債務人長揚公司之連帶保
      証人，但並不能據此而推認其亦同意擔任86年9月24日楊
      晏典向仁愛分行借款債務之連帶保証人。
（六）至於汐止分行之授信約定書、印鑑卡上之印文與仁愛分行
      之授信約定書、變更印鑑申請書、借據上之印文，是否相
      符一節，雖屢次委請法務部調查局及內政部警政署刑事警
      察局鑑定，均因欠缺印章實物，而致無從加以鑑定（見外
      放証物），至於法務部調查局94 年10月3日調科貳字第
      09400449280號鑑定通知書（見本院卷二第55、56頁），
      係以甲○○所提出在仁愛分行86年9月24日變更印鑑以前
      之印鑑章實物（歸類為丙類），與仁愛分行之文件及汐止
      分行之文件（以上為影本，全部歸類為乙類），86年7 月
      11日借據、中長期貸款契約（以上為原本，歸類為甲類）
      相比，結果認甲乙類與丙類印文之邊框大小不同，但其仍
      未就甲類文件中之印文是否係屬相同加以鑑定，據此自難
      推認仁愛分行之授信約定書、變更印鑑申請書及借據上之
      甲○○印文與汐止分行上述文件之印文相符，被上訴人既
      無法舉証証明仁愛分行之甲○○印文與汐止分行之印文係
      屬相同，則甲○○所辯該印文係遭人偽造，即屬可採信，
      被上訴人既未能舉証証明系爭文件上之印文為真，而署押
      部分又非甲○○本人所書寫，則甲○○辯稱伊並未同意擔
      任楊晏典之連帶保証人之意，系爭文件係遭偽造即，屬可
      採信。
（七）至於被上訴人辯稱甲○○應就系爭印文係遭盜蓋負舉証之
      責云云，然依上所述，就仁愛分行之授信約定書、變更印
      鑑申請書及借據上之印文及署押既非真正，即應屬偽造而
      非盜用印文之情事，故被上訴人此部分之辯解尚難採信。
六、綜上所述，被上訴人既未能舉證證明甲○○同意擔任楊晏典
    系爭240萬元借款之連帶保證人，其所提出之授信約定書、
    借據及變更印鑑申請書上之甲○○印文及署押均屬偽造，自
    難令甲○○負連帶保証之責，故被上訴人以連帶保證法律關
    係請求甲○○給付240萬元及如附表編號三所示之利息、違
    約金，均屬無據，應予駁回。原審所為甲○○敗訴之判決，
    尚有未洽，甲○○上訴意旨指摘原判決此部分不當，求予廢
    棄改判，為有理由，爰由本院將原判決此部分予以廢棄，並
    改判如主文第二項所示。
七、本件事證已臻明確，兩造其餘攻擊防禦方法及未經援用之舉
    証，經本院詳加審酌後認與判決結果不生影響，爰不一一論
    述，附此敘明。
據上論結，本件上訴為有理由，依民事訴訟法第450條、第78 條
，判決如主文。
中    華    民    國    95    年    3     月    29    日
                  民事第十四庭  審判長法  官  許正順
                                      法  官  鍾任賜
                                      法  官  張  蘭
正本係照原本作成。
如不服本判決，應於收受送達後20日內向本院提出上訴書狀，其
未表明上訴理由者，應於提出上訴後20日內向本院補提理由書狀
（均須按他造當事人之人數附繕本）上訴時應提出委任律師或具
有律師資格之人之委任狀；委任有律師資格者，另應附具律師資
格證書及釋明委任人與受任人有民事訴訟法第466條之一第一項
但書或第二項（詳附註）所定關係之釋明文書影本。
中    華    民    國    95    年    3     月    29    日
                                      書記官  應瑞霞
附註：
民事訴訟法第四百六十六條之一（第一項、第二項）：
對於第二審判決上訴，上訴人應委任律師為訴訟代理人。但上訴
人或其他法定代理人具有律師資格者，不在此限。
上訴人之配偶、三親等內之血親、二親等內之姻親，或上訴人為
法人、中央或地方機關時，其所屬專任人員具有律師資格並經法
院認為適當者，亦得為第三審訴訟代理人。


司法院資訊處製作；財團法人民間司法改革基金會備份。
